【裁判字號】    91,簡上,350
【裁判日期】    920711
【裁判案由】    給付管理費
【裁判全文】
臺灣臺中地方法院民事判決  九十一年度簡上字第三五○號
    上  訴  人   省屋建設股份有限公司
    法定代理人   丙○○
    被 上 訴人   烏日首都管理委員會
                           設.
    法定代理人   柯煥熒    住.
    訴訟代理人   甲○○    住.
右當事人間請求給付管理費事件，上訴人對於中華民國九十一年六月二十六日本院台
中簡易庭九十一年度中簡字第七七七號第一審判決提起上訴，本院判決如左：
    主      文
上訴駁回。
第二審訴訟費用由上訴人負擔。
    事      實
甲、上訴人方面：
  一、聲明：
  （一）原判決廢棄。
  （二）駁回被上訴人在第一審簡易之訴。
  二、陳述：除與原判決記載相同者，玆引用之外，補稱：
  （一）被上訴人向上訴人收取管理費，依公寓大廈管理條例第三十四條第一款之規
        定，負有清潔、維護之對待給付義務，惟其並未善盡此職務，被上訴人並曾
        於民國九十年二月二十二日由當時之主任委員徐啟龍、財務委員鄭志勇共同
        出具備忘錄，承諾被上訴人應清除訴外人丙○○所有坐落台中縣烏日鄉○○
        段一五六地號土地（下稱一五六地號土地）上所有地上物，並對於店面騎樓
        等週遭環境負責清潔管理，不隨意讓他人擺攤，騎樓之機車、單車應排放整
        齊，不可橫置店門口，妨害鐵門開關，但仍未依約履行，是上訴人自得依民
        法第二百六十四條第一項前段之規定行使同時履行抗辯權，在被上訴人未依
        上開備忘錄所載履行義務前，拒絕本件管理費之給付。
  （二）又上訴人有十三戶房屋有獨立出入門戶，不應負擔公共電費，故上訴人前已
        繳納自八十五年一月一日起至九十年十二月三十一日止共六年期間之公共電
        費合計新台幣（下同）十五萬八千五百五十一元應抵銷本件管理費。另被上
        訴人擅將上訴人所有一五六地號土地出租與他人使用，且未將租金交付上訴
        人，故上訴人主張應以之與本件管理費相抵銷。
  三  證據：提出烏日首都區段環境示意圖及備忘錄影本一份、照片十二幀、電費收
      據影本十五紙為證；並聲請訊問證人劉文輝。
乙、被上訴人方面：
  一、聲明：如主文第一項所示。
  二、陳述：除與原判決記載相同者，玆引用之外，補稱：
  （一）雖然店面騎樓確實停放有住戶機車，但並未影響到上訴人權益，且上訴人抗
        議後，被上訴人曾召開臨時委員會議決議，要求住戶不得在上訴人房屋前隨
        意停放機車，並張貼公告，被上訴人有依前揭備忘錄所載內容執行。
  （二）被上訴人請求上訴人繳納管理費，係依據規約、烏日首都第一屆第四次區分
        所有權人大會會議記錄第五項決議及公寓大廈管理條例之規定，且本件所請
        求者係自九十年一月至九十一年一月止之管理費，並未包含公共電費，何況
        只要是大樓住戶，即應分擔公共電費；又被上訴人亦未出租上訴人所有之一
        五六地號土地。
  三  證據：提出被上訴人九十年三月份臨時委員會議紀錄、公告、被上訴人九十年
      三月八日烏管函字第九○○三○八號函、烏日首都九十年度、九十一年度區分
      所有權人會議記錄及烏日首都第一屆第四次區分所有權人大會記錄、九十一年
      九月份管理委員會委員會議記錄、規約各一份（以上均為影本）為證。
    理      由
一、查被上訴人之法定代理人原為乙○○，惟於本件訴訟繫屬中，被上訴人已於九十
    一年九月十九日召開管理委員會委員會議決議選任柯煥熒為該管理委員會新任主
    任委員，其法定代理人顯已變更等情，有被上訴人提出之九十一年度區分所有權
    人會議記錄及九十一年九月份管理委員會委員會議記錄各一份附卷可參，是依民
    事訴訟法第一百七十條及第一百七十五條第一項之規定，自應由柯煥熒依法承受
    本件訴訟，合先敘明。
二、本件被上訴人起訴主張上訴人自九十年一月起至九十一年一月止共積欠管理費合
    計十一萬八千四百三十元，經多次催繳，仍迄未給付，因依規約、烏日首都第一
    屆第四次區分所有權人大會會議記錄第五項決議及公寓大廈管理條例之規定，求
    為命上訴人給付十一萬八千四百三十元之判決。上訴人則以被上訴人並未善盡公
    寓大廈管理條例第三十四條第一款規定所負之清潔、維護給付義務，亦未依約履
    行其於九十年二月二十二日出具之備忘錄其上所載應清除訴外人丙○○所有一五
    六地號土地上之地上物，並應負責店面騎樓等週遭環境之清潔管理等義務，故伊
    自得依民法第二百六十四條第一項前段之規定行使同時履行抗辯權，拒絕給付本
    件管理費。又伊所有店面房屋因有獨立出入門戶，自不應負擔公共電費，則伊前
    已繳納自八十五年一月一日起至九十年十二月三十一日止此六年期間之公共電費
    合計十五萬八千五百五十一元，即應與本件管理費相抵銷。另被上訴人擅將一五
    六地號土地出租與他人使用，而未交付伊租金，故伊亦主張應以之抵銷本件管理
    費等語，資為抗辯。
三、查被上訴人主張上訴人積欠自九十年一月起至九十一年一月止之管理費合計十一
    萬八千四百三十元，經定相當期間催告，仍迄不給付之事實，業據其提出管理費
    未繳明細、台中向上郵局第五○一號存證信函、土地及建物登記謄本（以上分見
    原審卷第四至十四頁、第三十三至六十一頁）、規約、烏日首都第一屆第四次區
    分所有權人大會記錄等為證，復為上訴人所不爭執，自堪信為真實。上訴人雖以
    前詞為拒絕清償之抗辯。惟查：
（一）按「因契約互負債務者，於他方當事人未為對待給付前，得拒絕自己之給付」
      ，民法第二百六十四條第一項前段固定有明文。惟所謂「因契約互負債務」，
      須基於同一雙務契約而發生雙方之債務，而所謂「對待給付」，則指彼此之給
      付須互為對價關係。因之，若雙方當事人所負債務，並非因同一雙務契約所發
      生，或所負債務相互間並無對價關係，即無從成立同時履行抗辯權。查被上訴
      人固不否認曾於九十年二月二十二日出具備忘錄交予上訴人收執，該備忘錄其
      上並記載：「．．．二、有關丙○○所有台中縣烏日鄉○○段一五六地號土地
      上所有地上物責由烏日首都管理委員會清除乾淨，包括黎金波裝設之泉水機械
      設備，一切雜物一併清除。上述事項由丙○○本人正式行文烏日首都管理委員
      會負責執行。二、烏日首都管理委員會對於店面騎樓等周遭環境應負責清潔管
      理，不隨意讓他人擺攤。騎樓機車、單車應排放整齊，不可橫置在店門口，妨
      害鐵門開關。上述事項由烏日首都管理委員會責由管理員負責執行」等情。然
      公寓大廈管理委員會之職責，僅在於公寓大廈之管理維護工作（如清潔、維護
      該公寓大廈之共有、共用部分，及公寓大廈及其周圍之安全及環境維護事項）
      ，並執行區分所有權人會議決議事項（公寓大廈管理條例第三條第八款及第三
      十四條參照），就其他與公寓大廈之維護管理無關之事項並無干涉之權。是一
      五六地號土地並非烏日首都大廈之公共設施用地，既為兩造所是認（詳本院九
      十二年一月七日準備程序筆錄），則被上訴人與上訴人就上開備忘錄所載第二
      項內容所成立之合意是否合法有效，即有探究之餘地，縱認該項合意仍然有效
      成立，惟公寓大廈管理條例第十條第二項前段及第三項分別規定：「共用部分
      、約定共用部分之修繕、管理、維護，由管理負責人或管理委員會為之。其費
      用由公共基金支付或由區分所有權人按其共有之應有部分比例分擔之；前項共
      用部分、約定共用部分之管理、維護費用，區分所有權人會議或規約另有規定
      者，從其規定」。由此可見公寓大廈各區分所有權人或各住戶所以負有繳納管
      理費之義務，實因公寓大廈管理維護業務，須賴經費以助其順利推動執行，而
      該經費則來自住戶或各區分所有權人每月繳納之管理費；參以卷附規約第十條
      第一項亦定明：為充裕共用部分在管理上必要之經費，區分所有權人應遵照區
      分所有權人會議議決之規定向管理委員會繳交管理費，益見管理費之所有權屬
      於全體區分所有權人或住戶所共有，其本質上係屬各住戶自身應支出之費用，
      俾供公寓大廈共同使用，僅為集合管理之便，而委由管理委員負責收取，並由
      管理委員會保管及統籌運用（參看公寓大廈管理條例第三十四條第六款），上
      訴人顯非基於前揭備忘錄始對被上訴人負有給付本件管理費之義務，則揆諸上
      開規定及說明，上訴人所負給付管理費之義務與被上訴人基於該備忘錄所應負
      之給付義務顯非基於同一雙務契約而生，且兩者之給付亦非互為對價關係。是
      微論兩造就被上訴人已否依前揭備忘錄記載之內容履行一節已爭執甚烈，並各
      執一詞，縱認上訴人所稱被上訴人並未履行該備忘錄所載內容等情，確屬實在
      ，上訴人亦不得執此主張同時履行抗辯，而拒絕給付本件管理費。從而，上訴
      人援引民法第二百六十四條第一項前段之規定，以為其拒絕給付管理費之依據
      ，尚屬無據，委無足取。則上訴人聲請訊問證人劉文輝，旨欲證明被上訴人確
      未履行前揭備忘錄所載內容之義務，亦核無必要，附此敘明。
（二）次查，上訴人稱其有十三戶房屋有獨立出入門戶等情，雖為被上訴人所不爭，
      ，然公寓大廈各區分所權人所有建築物之價值及使用效益如何，與該大樓整體
      之外觀、管理及維護等要素息息相關，如整棟大樓之維護及管理良好，自亦有
      助於各該區分所有建物之使用效益或交易價格之提昇，故縱使上訴人所有上開
      房屋確各有獨立門戶進出使用，亦不得謂無庸分攤公寓大廈全棟大樓之公共電
      費之支出。更何況即使認為上訴人可因其所有區分建物有獨立出入門戶，而無
      庸分擔大樓之公共電費，則上訴人於向被上訴人給付自八十五年一月一日起至
      九十年十二月三十一日止此六年期間之公共電費合計十五萬八千五百五十一元
      時，既已明知其並無給付之義務，卻仍因清償為給付，則依民法第一百八十條
      第三款規定之意旨，亦不得請求返還。因之，上訴人遽以上開已繳納之公共電
      費款項執以主張應與本件管理費之債務互相抵銷云云，自亦於法無據，要非可
      採。
（三）又上訴人雖另抗辯被上訴人擅將其所有一五六地號土地出租與他人使用，且未
      將租金交付上訴人，爰主張以之與本件管理費相抵銷等情，惟被上訴人否認有
      將該一五六地號土地出租情事。經查，觀之卷附被上訴人九十年三月份臨時委
      員會議紀錄，其上記載該次會議決議內容為：「一、公告週知，自公告日起使
      用權歸還地主，二、因三角地（按即一五六地號土地）使用權歸還地主，故管
      委會即日起不再接受飲用水加水站廠商之回饋金，其加水站設置處之事宜由廠
      商與地主自行協議，與本管委會無任何關係．．．」，且被上訴人亦因此張貼
      公告載明：「因社區對面三角地之地主已寄函索回使用權，故敬請住戶勿再使
      用該地點停放機車等使用行為．．．」等情，是以上開事證彼此互核觀之，實
      難認被上訴人有將該一五六地號土地出租予他人情事，而上訴人又未能提出其
      他積極證據證明被上訴人確有擅行出租該土地收取租金情事，則上訴人以此為
      抵銷之抗辯，實難憑採。況按民法第三百三十四條所稱之抵銷，係以二人互負
      債務，而其給付種類相同，並均屆清償期者為要件，故得供債務人抵銷之債權
      ，須為對於自己債權人之債權，而不得以對於他人之債權，對於債權人為抵銷
      ，最高法院四十九年臺上字第一二五號判例參照。查一五六地號土地為訴外人
      丙○○所有，已經上開備忘錄載述明確，是縱認上訴人所辯被上訴人有將一五
      六地號土地出租他人使用而收取租金等情，確非虛假，則上訴人亦不得以訴外
      人丙○○所得對於被上訴人行使之債權，對於被上訴人所為本件管理費之請求
      為抵銷之抗辯，是上訴人所辯，亦無足採。
四、綜上所述，被上訴人主張上訴人積欠自九十年一月起至九十一年一月止之管理費
    合計十一萬八千四百三十元，經定相當期間催告仍不給付之事實，既為可信，上
    訴人所辯，均無可採，則依公寓大廈管理條例第二十一條之規定，上訴人自應給
    付上開管理費。從而，被上訴人請求上訴人給付管理費十一萬八千四百三十元，
    為有理由，應予准許。是則原審判命上訴人如數給付，並為假執行之宣告，於法
    並無不合。上訴意旨指摘原判決不當，求予廢棄改判，非有理由，應駁回其上訴
    。
五、本件事證已臻明確，兩造其餘攻擊防禦方法及舉證，與本件判決結果均不生影響
    ，不另贅敘。
六、據上論結，本件上訴為無理由，依民事訴訟法第四百三十六條之一第三項、第四
    百四十九條第一項、第七十八條，判決如主文。
中      華      民      國    九十二    年      七      月     十一     日
                                        臺灣臺中地方法院民事第一庭
~B審判長法官  林清鈞
~B法      官  吳幸芬
~B法      官  吳美蒼
右為正本係照原本作成
不得上訴。
中      華      民      國    九十二    年      七      月     十一     日
~B法院書記官


司法院資訊處製作；財團法人民間司法改革基金會備份。
